最高法院刑事判決　　　　　　九十六年度台上字第五五六六號
上　訴　人　乙○○
自訴代理人　謝維仁律師
被　　　告　甲○○（原名魏美華）
上列上訴人因自訴被告常業重利案件，不服台灣高等法院花蓮分
院中華民國九十六年八月二十八日第二審更審判決（九十六年度
上更(一)字第二五號，自訴案號：台灣台東地方法院八十九年度自
字第一二號），提起上訴，本院判決如下：
    主  文
原判決撤銷，發回台灣高等法院花蓮分院。
    理　由
本件原判決引用第一審判決書之記載，以上訴人即自訴人乙○○
在第一審之自訴意旨略稱：被告甲○○（原名為魏美華，於民國
九十四年七月一日更名）為台東師範學院（現已更名為國立台東
大學，下稱台東師院）之職員。自八十一年間起，自任會首，邀
集會金為新台幣（下同）五千元或一萬元不等之互助會，上訴人
以自己及妻曹惠子名義參加其中六組一萬元之互助會，共計三十
六個會次，而上訴人前曾投資股票及向銀行貸款，因股票失利，
且銀行頻催繳納貸款利息，以致周轉失靈。詎被告竟乘上訴人急
需金錢以繳納會款及銀行貸款利息，且所投資股票亦面臨「斷頭
」之際，貸以如第一審判決附表所示之金錢，以取得與原本顯不
相當之利息（上訴人向被告借款及繳納利息情形詳如該附表所示
）。被告表面上雖言明利息（月息）二分，但實係採取預扣利息
方式，而以表面月息二分，實際上收取超過四分七（指年息百分
之四十七）之重利，並以此為常業等情。因認被告涉犯刑法第三
百三十九條第一項之詐欺取財罪，及（修正前）同法第三百四十
五條之常業重利罪嫌。惟經審理結果，認為不能證明被告犯罪，
因而維持第一審諭知被告無罪之判決，而駁回上訴人在第二審之
上訴；固非無見。
惟查：(一)、判決不載理由或所載理由矛盾者，其判決為當然違背
法令，刑事訴訟法第三百七十九條第十四款定有明文。本件第一
審判決理由三之（一）內記載：被告確有以簽發本票之方式貸與
上訴人如其附表所示之金額，是被告確係採用預扣利息之方式借
款予上訴人，而依上開附表之記載，被告借款予上訴人之利息約
為周年利率百分之四十左右云云（見一審判決第三頁第七至十一
行）。原判決既引用第一審判決書所記載之證據及理由，作為有
利於被告論斷之依據，可見其亦認定被告係以預扣利息之方式，
貸與上訴人如上開附表所示之金額，而依該附表欄之記載（即依
被告實際交付上訴人之金額，與其借款及約定還款之日期計算）
，其利率約為年息百分之四十等情。但原判決於其理由四內卻又
說明：被告係從所借予上訴人之款項中扣除上訴人之前所積欠之
會款，而將餘款交給上訴人，自不應將其所扣除之款項列入利息
中計算，而以此計算（之利息）比對中央經濟研究處所檢送八十
四年至八十七年間民間借貸利率表，被告借款所收取之利息並無
過高情形云云（見原判決第三頁第十二至十五行）。其一方面既
認為被告係以預扣利息（即上述附表「借貸金錢」欄所載之金額
，扣除其「實際交付金額」欄所載金額後之餘額）之方式而實際
貸予上訴人如上開附表「實際交付金額」欄所示之金額，並非認
定其有先自借款金額中扣除上訴人積欠會款之金額，然後再將餘
額借予上訴人之事實。另一方面卻又說明被告係從所借予上訴人
之款項中「先扣除上訴人所積欠之會款」，而將餘款交予上訴人
，故不應將其所扣除之款項列入利息計算云云，其理由之論敘前
後不相一致，自有判決理由矛盾之當然違背法令。(二)、原判決於
其理由四內說明：被告係從所借予上訴人之款項中扣除上訴人之
前所積欠之會款，而將餘款交給上訴人，自不應將其所扣除之款
項列入利息中計算云云，因認被告借款所收取之利息並無過高情
形（見原判決第三頁第十二至十五行）。但並未進一步說明其憑
以認定「被告係從所借予上訴人之款項中扣除上訴人之前所積欠
之會款，而將餘款交給上訴人」之證據及理由，復未說明被告究
竟自每筆借款中先扣除上訴人積欠之會款金額若干？而扣除上述
欠款後，其就每筆借款實際向上訴人所收取之利息及其利率多寡
？遽謂被告借款所收取之利息並無過高情形云云，而為有利於被
告之認定，亦有理由欠備之可議。(三)、本件第一審判決於理由內
說明被告借予上訴人如其附表所示之款項（計九筆），其利息約
為年利率「百分之四十左右」云云（見第一審判決第三頁第九至
十行）。然上開附表所列之借款九筆，其各筆借款金額、實際交
付金額、借款日期、還款日期及借款期限（自三個月起至二十四
個月不等）均不相同，則依此計算結果，其每筆借款之年利率是
否均為百分之四十許？尚非全無疑義。第一審判決並未說明其計
算利息之方式，暨其如何獲致上述各筆借款年利率約為百分之四
十之依據及理由，遽謂被告借予上訴人如其附表所示借款之年利
率均約為百分之四十云云，尚嫌理由欠備。原判決未就此詳加調
查及說明，遽行引用第一審判決上開理由，而為相同之認定，難
謂無調查未盡及理由欠備之違誤。(四)、本件上訴人在第一審自訴
被告涉犯修正前刑法第三百四十五條之常業重利罪，嗣於第一審
更審時具狀追加自訴被告涉犯刑法第三百三十九條第一項之詐欺
取財罪，而依其追加自訴意旨似認被告所犯上述二罪之間具有牽
連犯之裁判上一罪關係（見台灣台東地方法院九十年度自更字第
四號審理卷(二)第三八三頁）。第一審以不能證明被告有如自訴意
旨所指之「詐欺取財」及「常業重利」犯行而判決被告無罪後，
上訴人不服該判決而提起第二審上訴。原審前審判決駁回上訴人
之上訴後，經上訴人提起第三審上訴，本院前審審理結果，認為
原審前審判決有理由不備及證據上理由矛盾之違法，而將該判決
關於常業重利部分及依自訴意旨認與常業重利罪部分具有裁判上
一罪關係之「詐欺取財罪」部分一併撤銷發回原審。則原審自應
就被告被訴涉犯「常業重利罪」及「詐欺取財罪」部分一併加以
審判，並於理由內說明其就被告被訴上述二罪嫌究應為有罪或無
罪之論斷及其得心證之理由，始為合法。乃原判決於其理由一內
僅說明上訴人係自訴被告涉犯「常業重利罪」云云，而就該部分
引用第一審判決書所記載關於諭知被告被訴「常業重利」部分無
罪之證據及理由（見原判決第一頁第十八至二十四行），並補充
說明何以其認為被告被訴「常業重利罪」部分應諭知無罪，暨上
訴人所提第二審上訴為無理由，而應駁回其上訴之理由（見原判
決第三頁倒數第十行至倒數第六行）。但對於上訴人有無追加自
訴被告牽連涉犯「詐欺取財罪嫌」？以及被告被訴詐欺取財部分
究應如何判決？暨該部分是否亦引用第一審判決關於諭知被告詐
欺取財部分無罪之證據及理由？均未於其理由內一併加以論敘說
明，則被告被追加自訴與常業重利部分具有裁判上一罪關係之「
詐欺取財罪」部分是否業經原審加以審判？本院即無從判斷，併
有判決理由不備之違法。以上或為上訴人上訴意旨所指摘，或為
本院得依職權調查之事項，應認原判決仍有撤銷發回更審之原因
。
據上論結，應依刑事訴訟法第三百九十七條、第四百零一條，判
決如主文。
中　　華　　民　　國　九十六　年　　十　　月   十八   日
                      最高法院刑事第十二庭
                          審判長法官  洪　文　章
                                法官  王　居　財
                                法官  郭　毓　洲
                                法官  黃　梅　月
                                法官  邱　同　印
      本件正本證明與原本無異
                                      書  記  官
中　　華　　民　　國　九十六　年　　十　　月  二十二  日
                                                 H
